【裁判字號】    94,訴,3547
【裁判日期】    950615
【裁判案由】    勞保
【裁判全文】
臺北高等行政法院判決
                                     94年度訴字第03547號
                              .
原      告  甲○○
被      告  勞工保險局
代  表  人  乙○（總經理）
訴訟代理人  丙○○
            丁○○
上列當事人間因勞保事件，原告不服行政院勞工委員會中華民國
94年10月14日勞訴字第0940044466號訴願決定，提起行政訴訟。
本院判決如下：
    主  文
原告之訴駁回。
訴訟費用由原告負擔。
    事  實
緣原告係由宜蘭縣家事服務業職業工會申報參加勞工保險之被保
險人，以其因罹患憂鬱症致殘，於民國（下同）94年1月3日檢附
財團法人羅許基金會羅東博愛醫院（下稱羅東博愛醫院）93年12
月22日出具之勞工保險殘廢診斷書，向被告申請殘廢給付。案經
被告審查，以原告自92年1月起接受治療，直至93年12月間，多
以藥物治療為主，未能配合心理及職能治療，故其疾病仍有改善
之空間，現無法判定成殘，障害程度應尚未固定，不符勞工保險
條例第53條請領規定，乃以94年4月14日保給殘字第09460223430
號函否准所請。原告不服，向勞工保險監理委員會（下稱監理會
）申請審議，經該會以94年7月15日94保監審字第1316號審議駁
回。原告猶未甘服，提起訴願，亦遭決定駁回，遂向本院提起行
政訴訟。茲摘敘兩造訴辯意旨如次：
甲、原告方面：
原告未於言詞辯論期日到場，據其提出書狀，聲明、陳述如下：
一、聲明：求為判決
１、訴願決定、審議審定及原處分均撤銷。
２、被告應依勞工保險條例第53條第1項附表2給付標準表第4項
    規定，核付原告殘廢給付。
二、陳述：
    原告於92年1月3日因憂鬱症至羅東博愛醫院接受治療，至93
    年12月22日由醫師開立殘廢診斷書，向被告申請殘廢給付。
    原告領有輕度精神殘障手冊，依身心障礙等級12.慢性精神
    病患者之標準，所謂輕度係指「職業功能、社交功能退化，
    在協助下可勉強維持發病前之工作或可在庇護性場所工作」
    。原告因身心壓力罹患此精神疾病，在陸續接受治療後，症
    狀為人際關係較退縮、社會功能受影響、壓力與受力不佳，
    且目前綜合智商僅為83，經醫師鑑定終身祇能從事輕便工作
    ，符合勞工保險殘廢給付標準表「精神、神經障害」系列第
    4障害項目及同障害系列附註一（五）規定，應符合第7等級
    殘廢。
乙、被告方面：
一、聲明：求為判決駁回原告之訴，訴訟費用由原告負擔。
二、陳述：
１、按「保險人為審核保險給付或勞工保險監理委員會為審議保
    險爭議事項認有必要者，得向被保險人、受益人、投保單位
    、各該醫院、診所或領有執業執照之醫師、助產士等要求提
    出報告，或調閱各該醫院、診所及投保單位之病歷、薪資帳
    冊、檢查化驗紀錄或放射線診斷攝影片（Ｘ光照片）及其他
    有關文件，被保險人、受益人、投保單位、各該醫院、診所
    及領有執業執照之醫師或助產士等均不得拒絕。」、「被保
    險人因普通傷害或罹患普通疾病，經治療終止後，如身體遺
    存障害，適合殘廢給付標準表規定之項目，並經保險人自設
    或特約醫院診斷為永久殘廢者，得按其平均月投保薪資，依
    同表規定之殘廢等級及給付標準，1次請領殘廢補助費，．
    ．。被保險人領取普通傷病給付期滿，或其所患普通傷病經
    治療1年以上尚未痊癒，如身體遺存障害，適合殘廢給付標
    準表規定之項目，並經保險人自設或特約醫院診斷為永不能
    復原者，得比照前項規定辦理。」勞工保險條例第28條及第
    53條分別定有明文。
２、次按「依本條例第53條或第54條請領殘廢給付者，應備左列
    書件：一、殘廢給付申請書。二、給付收據。三、殘廢診斷
    書。四、經Ｘ光檢查者，附Ｘ光照片。前項殘廢診斷書由應
    診之全民健康保險特約醫院或診所出具。在本條例施行區域
    外致殘者，得由原應診之醫院或診所出具。保險人審核殘廢
    給付，除得依本條例第56條規定指定全民健康保險特約醫院
    或診所或醫師複檢外，並得通知出具殘廢診斷書之醫院或診
    所檢送必要之檢查紀錄或有關診療病歷。」勞工保險條例施
    行細則第76條定有明文。又依勞工保險殘廢給付標準表「精
    神、神經障害」障害系列第4障害項目規定：「精神遺存顯
    著障害，終身祇能從事輕便工作者。」為第7等級殘廢，給
    付標準440日。又依同障害系列附註一規定：「『精神、神
    經障害等級』之審定基本原則為：綜合其病灶症狀，對於永
    久喪失勞動能力與影響日常生活或社會生活活動狀態及需他
    人扶助之情況定其等級。於審定時，須有精神科、神經科、
    神經外科等專門醫師診斷證明資料為依據。」、同系列附註
    一之（五）規定：「因中等度精神、神經障害，精神及身體
    之勞動能力較一般顯明低下者：適用第7級。」。
３、原告係由宜蘭縣家事服務業職業工會申報參加勞工保險之被
    保險人，以其因罹患憂鬱症致殘，於94年1月3日（被告收文
    日期，被告誤載為11月3日）檢附羅東博愛醫院93年12月22
    日出具之勞工保險殘廢診斷書，向被告申請殘廢給付。而原
    告平均日投保薪資為新台幣（下同）640元，所請第4障害項
    目第7等級殘廢給付之給付標準為440日，故本件訴訟金額為
    281,600元。案經被告審查，以其所患障害程度應尚未固定
    ，不符勞工保險條例第53條請領規定，乃以94年4月14日保
    給殘字第09460223430號函否准所請，並經審議審定及訴願
    決定維持在案。
４、參照羅東博愛醫院於93年12月22日開具同日治療1年以上診
    斷為永久不能復原之勞工保險殘廢診斷書記載，略以治療經
    過：病人於初診後陸續接受治療，症狀有部分緩解，人際關
    係較退縮，社會功能受影響、壓力耐受力不佳，目前其綜合
    智商為83，宜長期治療；92年1月3日在該院初診，92年1月3
    日至93年12月22日共門診多次；殘廢詳況：（一）精神遺存
    障害：1、外觀：正常。2、情感：憂鬱、緊張。3、行為：
    正常。4、思想：正常。5、職業功能、社交功能退化，經長
    期精神復健治療後，身體能力仍存，終身祇能從事輕便工作
    。（二）神經障害：意識、呼吸、臥床及言語狀態皆正常、
    可自力行走，自行進食，大小便、沐浴更衣均可自理，終身
    僅可從事輕便工作等語。嗣經被告調閱原告於羅東博愛醫院
    原應診之診療病歷資料送被告特約專科醫師審查，其意見略
    以︰「病人自92年1月起接受治療，直至93年12月間，多以
    藥物治療為主，未能配合心理或職能治療，故其疾病仍有改
    善之空間，現無法判定成殘。」據此，被告乃以其所患障害
    程度應尚未固定，不符勞工保險條例第53條請領規定，否准
    所請殘廢給付，揆諸上開規定，並無不合。
５、按勞工保險條例第53條附表即勞工保險殘廢給付標準表，其
    立法之結構原係以「身體障害之狀態」即所遺障害之程度為
    評價且為殘廢等級區分之基準，於「精神、神經障害」且須
    將症狀及永久喪失勞動能力與影響其日常生活活動或社會生
    活活動之狀況及需他人扶助之情形綜合衡量。被告審核殘廢
    給付之承辦人員均為一般行政人員，而殘廢給付之申請給付
    與否及等級之判定，又常涉及專業醫理判斷，並非被告一般
    承辦人員所能逕行認定，故被告於審核給付案件時，除以被
    保險人或受益人檢附之保險資料、診斷書等書面資料予以審
    核外，如有必要，亦須另外徵詢專科醫師意見或實地派員訪
    查瞭解實情等，故法令明文規定被告或監理會為審核保險給
    付或爭議事項，得調查有關之文件，得另行指定醫院或醫師
    複檢，並得通知出具診斷書之醫院診所檢送必要之有關診療
    病歷等，即雖以專門醫師診斷證明為依據，在無法確定殘廢
    等級及給付與否之前，尚須審酌相關病歷檢查報告、訪查報
    告及特約專科醫師提供之專業意見等，以為審核之依據，然
    最終審查之核定權仍在被告。
６、本件被告於審核時，除以原告檢附之診斷書等書面資料予以
    審核外，另檢具原告原應診病歷影本等資料送被告特約專科
    醫師審查，並徵詢專科醫師意見，已如前述。嗣經監理會特
    約專科醫師審查，其意見略以：「個案初診就醫主要乃恐慌
    症與精神官能性憂鬱症，就醫過程中未有非藥物之治療，顯
    示症狀尚有改善空間，且若如醫生後來之診斷憂鬱症，按醫
    理，不致現實感障礙，再者，病歷紀錄也未有任何評估足以
    顯示其有退化，因個案之病情又與環境壓力因素有關，綜合
    上述，不符合殘廢給付標準。」是以，本件經被告及監理會
    2位特約專科醫師依據羅東博愛醫院於93年12月22日開具之
    同日治療1年以上診斷為永久不能復原之勞工保險殘廢診斷
    書及其原應診病歷影本等資料審查，咸認原告不符殘廢給付
    請領之規定，且揆諸渠等見解實已就原告所患症狀尚有改善
    空間作出必要之說明，而相關審查程序亦未有違法之處，自
    應予以尊重。故被告以原告所患障害程度應尚未固定，不符
    勞工保險條例第53條請領規定，否准所請殘廢給付，並無違
    誤。
    理  由
一、本件原告經合法通知，未於言詞辯論期日到場，核無行政訴
    訟法第218條準用民事訴訟法第386條各款所列情形，因依被
    告之聲請，由其一造辯論而為判決。
二、按「被保險人因普通傷害或罹患普通疾病，經治療終止後，
    如身體遺存障害，適合殘廢給付標準表規定之項目，並經保
    險人自設或特約醫院診斷為永久殘廢者，得按其平均月投保
    薪資，依同表規定之殘廢等級及給付標準，1次請領殘廢補
    助費，殘廢給付標準表如附表二。被保險人領取普通傷病給
    付期滿，或其所患普通傷病經治療1年以上尚未痊癒，如身
    體遺存障害，適合殘廢給付標準表規定之項目，並經保險人
    自設或特約醫院診斷為永不能復原者，得比照前項規定辦理
    。」為勞工保險條例第53條所規定。次按，勞工保險殘廢給
    付標準表「精神、神經障害」系列第4障害項目規定：「精
    神遺存顯著障害，終身祇能從事輕便工作者。」為第7等級
    殘廢，給付標準440日；同障害系列附註一（五）規定：「
    『精神、神經障害等級』之審定基本原則：綜合其病灶症狀
    ，對於永久喪失勞動能力與影響日常生活或社會生活活動狀
    態及需他人扶助之情況依左列各項狀況定其等級。於審定時
    ，須有精神科、神經科、神經外科等專門醫師診斷證明資料
    為依據。．．（五）因中等度精神、神經障害，精神及身體
    之勞動能力較一般顯明低下者：適用第7級。」。
三、本件原告係由宜蘭縣家事服務業職業工會申報參加勞工保險
    之被保險人，以其因罹患憂鬱症致殘，於94年1月3日檢附羅
    東博愛醫院93年12月22日出具之勞工保險殘廢診斷書，向被
    告申請殘廢給付。案經被告審查，以原告自92年1月起接受
    治療，直至93年12月間，多以藥物治療為主，未能配合心理
    及職能治療，故其疾病仍有改善之空間，現無法判定成殘，
    障害程度應尚未固定，不符勞工保險條例第53條請領規定，
    乃以94年4月14日保給殘字第09460223430號函否准所請。原
    告不服，向監理會申請審議，經該會以94年7月15日94保監
    審字第1316號審議駁回。原告猶未甘服，提起訴願，亦遭決
    定駁回，遂向本院提起行政訴訟，並以事實欄所示各節據為
    爭議。惟查：
１、勞工保險條例第53條之附表即勞工保險殘廢給付標準表，其
    立法之結構原係以「身體障害之狀態」即所遺障害之程度為
    評價且為殘廢等級區分之基準；於精神、神經障害等級之審
    定，尚須將病灶症狀及永久喪失勞動能力與影響日常生活或
    社會生活活動狀態及需他人扶助之情況綜合衡量，此觀勞工
    保險殘廢給付標準表「精神、神經障害」系列附註一規定自
    明。由於精神疾病無法經由科學儀器精確診斷，被告為加強
    審查勞工保險精神障害殘廢給付，爰邀請行政院衛生署、台
    北市政府衛生局、台灣精神醫學會、台大醫院、台北榮民總
    醫院、三軍總醫院、馬偕紀念醫院、國泰綜合醫院、行政院
    勞工委員會、勞工保險監理委員會開會研商，並獲致下列結
    論：「被保險人如罹患精神分裂症，須持續積極治療1年以
    上，仍遺存顯著障害者，得經由精神科專科醫師診斷後依規
    定申請殘廢給付。至罹患情感性精神病（如：躁鬱症、憂鬱
    症等），與會專家建議，須持續積極治療2年以上，仍遺存
    顯著障害者，始得經由精神科專科醫師診斷後依規定申請殘
    廢給付。其中憂鬱症尚須經3線以上之藥物治療（即經過足
    夠、規則之時間與劑量的使用3種不同作用機轉之抗憂鬱藥
    物）後，仍遺存顯著障害者，方可經由精神科專科醫師診斷
    後依規定申請殘廢給付。」「心理衡鑑、職能評估、社會功
    能評估等資料，可供判定殘廢程度等級之參考．．．醫師於
    開立殘廢診斷書時認為有必要者，或經本局特約醫師審查後
    認為有疑義時，得指定被保險人接受相關衡鑑評估。」。
２、原告94年1月3日申請殘廢給付時所檢附羅東博愛醫院93年12
    月22日開具同日審定成殘之勞工保險殘廢診斷書，雖記載：
    「傷病名稱：憂鬱症」「治療經過：病人於初診後陸續接受
    治療，症狀有部分緩解，人際關係較退縮，社會功能受影響
    、壓力耐受力不佳，目前其綜合智商為83，宜長期治療」「
    初診日期：92年1月3日」「門診診療期間：92年1月3日至93
    年12月22日共門診多次」「殘廢遠因：憂鬱症」「殘廢近因
    ：憂鬱症」「殘廢部位：中樞神經」「殘廢詳況：（一）精
    神遺存障害：1、外觀：正常。2、情感：憂鬱、緊張。3、
    行為：正常。4、思想：正常。5、職業功能、社交功能退化
    ，經長期精神復健治療後，身體能力仍存，終身祇能從事輕
    便工作者。（二）神經障害：1、意識狀態：正常。2、呼吸
    狀態：呼吸正常。．．4、行動能力：可自力行走。5、臥床
    狀態：起臥正常。6、工作能力：終身僅可從事輕便工作。
    7、攝食狀態：自行進食。8、大小便情形：可自理。9、沐
    浴更衣：可自理。10、言語狀態：正常」等語。然經被告調
    取原告於羅東博愛醫院診療之病歷資料，送請被告特約專科
    醫師審查，審查意見明載︰「病人自92年1月起接受治療，
    直至93年12月間，多以藥物治療為主，未能配合心理或職能
    治療，故其疾病仍有改善之空間，現無法判定成殘。」等語
    ，有該審查意見表影本附原處分卷可稽。嗣原告不服被告所
    為處分，申請審議時，亦經監理會送請其特約專科醫師審查
    ，審查意見明載：「個案初診就醫主要乃恐慌症與精神官能
    性憂鬱症，就醫過程中未有非藥物之治療，顯示症狀尚有改
    善空間，且若如醫生後來之診斷憂鬱症，按醫理，不致現實
    感障礙，再者病歷紀錄也未有任何評估足以顯示其有退化，
    因個案之病情又與環境壓力因素有關，綜合上述，不合殘廢
    給付標準。」等語，復有該審查意見表附原審定卷足憑。是
    本件既經被告及監理會兩位專業醫師審查結果，均認原告之
    疾病仍有改善之空間，其障害程度尚未固定，從而，被告以
    原告所患不符合勞工保險條例第53條請領規定，乃否准所請
    殘廢給付，於法即無不合。況且，依前揭審查勞工保險精神
    障害殘廢給付之會議紀錄結論，原告於羅東博愛醫院之診療
    期間為92年1月3日至93年12月22日，僅治療1年11月餘，並
    未持續積極治療2年以上，且其治療方式僅為藥物治療，而
    未佐以其他非藥物之治療方式（如心理治療、環境治療、職
    能治療等），從而，原告於94年1月3日申請殘廢給付當時，
    尚未符合勞工保險條例第53條之請領規定，至堪認定。
３、按「本局得視業務需要聘用兼任醫師12人至20人」勞工保險
    局組織條例第11條第2項前段定有明文；另「保險人為審核
    保險給付或勞工保險監理委員會為審議爭議案件認有必要者
    ，得向被保險人、受益人、投保單位、各該醫院、診所或領
    有執業執照之醫師、助產士等要求提出報告，或調閱各該醫
    院、診所及投保單位之病歷、薪資帳冊、檢查化驗紀錄或放
    射線診斷攝影片（Ｘ光照片）及其他有關文件，被保險人、
    受益人、投保單位、各該醫院、診所及領有執業執照之醫師
    或助產士等均不得拒絕。」、「保險人於審核殘廢給付認為
    有複檢必要時，得另行指定醫院或醫師複檢。」為勞工保險
    條例第28條及第56條所規定。可知法令明文規定保險人（即
    被告）為審核保險給付，或監理會為審議爭議案件，得調查
    有關之文件，得另行指定醫院或醫師複檢，並得通知出具診
    斷書之醫院診所檢送必要之有關診療病歷或Ｘ光片等，而被
    告為審核被保險人是否符合給付標準表之殘廢等級，自得依
    職權送請其聘用之專業醫師表示審查意見，或以監理會專業
    醫師之審查意見，以為其審核之參據，此項專業醫師審查意
    見之審核，要屬被告之法定職權。易言之，被保險人申請保
    險給付時，所檢據特約醫院出具之診斷證明書，僅係其申領
    保險給付之必備要件；惟被告審核是否符合給付標準時，要
    非僅以該診斷證明書為唯一參據，此觀上開法條規定自明。
    再者，行政程序法第36條及第41條第1項分別規定：「行政
    機關應依職權調查證據，不受當事人主張之拘束，對當事人
    有利及不利事項一律注意。」「行政機關得選定適當之人為
    鑑定。」。查被告係勞工保險之保險人，於當事人向其提出
    勞工保險各項給付申請時，被告須開始行政程序，並有上揭
    依職權調查證據之義務，且於遇有醫理上之諸疑義時，得以
    具有專業知識之第三人即專科醫師，於行政程序中陳述關於
    特別法規或經驗定則之意見，而以其陳述，為證據之用。查
    本件被告係依原告所提勞工保險殘廢診斷書，經調取原告於
    羅東博愛醫院診療之相關病歷資料，並且參酌被告及監理會
    特約專科醫師之專業意見，綜合審查而為終局之核定，核其
    處分並無違法可言。
４、身心障礙者保護法係政府為身心障礙者規劃並推行各項扶助
    及福利措施，核與勞工保險制度中，被保險人須盡繳費義務
    始能享有給付權益，具有風險分擔及自助性質之社會保險性
    質有別，其立法目的、規範對象、請領要件、給付內容或補
    助措施亦均不相同，勞工保險之被保險人如欲請領殘廢給付
    ，自應依勞工保險條例及殘廢給付標準表之相關規定辦理，
    核與是否領有身心障礙手冊，得享有身心障礙者保護法所定
    之各項扶助福利措施無涉，是原告執其領有身心障礙手冊即
    稱其本人得比照請領本件殘廢給付云云，殊無可採。
四、綜上所述，本件原處分並無違誤，審議審定、訴願決定遞予
    維持，俱無不合。原告訴請撤銷訴願決定、審議審定及原處
    分，並請求判命被告依勞工保險條例第53條第1項附表2給付
    標準表第4項規定核付其殘廢給付，均為無理由，應予駁回
    。
五、兩造其餘攻擊防禦方法均與本件判決結果不生影響，故不逐
    一論述，併此敘明。
據上論結，本件原告之訴為無理由，爰依行政訴訟法第98條第3
項前段、第218條、民事訴訟法第385條第1項前段，判決如主文
。
中    華    民    國    95    年    6    月     15    日
                        第六庭審判長法  官  黃清光
                                    法  官  陳鴻斌
                                    法  官  曹瑞卿
上為正本係照原本作成。
如不服本判決，應於送達後20日內，向本院提出上訴狀並表明上
訴理由，如於本判決宣示後送達前提起上訴者，應於判決送達後
20日內補提上訴理由書（須按他造人數附繕本）。
中    華    民    國    95    年    6    月     15    日
                                    書記官  方偉皓


司法院資訊處製作；財團法人民間司法改革基金會備份。
